【裁判字號】    95,台上,2409
【裁判日期】    950504
【裁判案由】    偽造私文書等罪
【裁判全文】
最高法院刑事判決            九十五年度台上字第二四０九號
    上  訴  人  台灣高等法院檢察署檢察官
    上  訴  人
    即  被  告  甲○○
                        巷80.
                        3樓
    被      告  乙○○
                        原判.
                        巷11.
上列上訴人等因被告等偽造私文書等罪案件，不服台灣高等法院
中華民國九十一年六月二十七日第二審判決（九十年度上訴字第
五二六號，起訴案號：台灣桃園地方法院檢察署八十七年度偵字
第一一八二四號、八十八年度偵字第四七三號），提起上訴，本
院判決如下：
    主  文
原判決關於甲○○部分撤銷，發回台灣高等法院。
其他上訴駁回。
    理  由
一、發回部分（即甲○○部分）：
本件原判決認定上訴人即被告甲○○基於偽造文書之概括犯意，
有：（一）原判決事實一所載與乙○○（已死亡，所涉偽造私文
書部分未經起訴）於民國八十七年三月間，共同接續偽造不實之
繼承系統表、切結書、分割協議書等私文書，於同年四月二十日
持向桃園縣楊梅地政事務所（下稱楊梅所）行使，辦理葉阿榮名
下如原判決附表所示之七十筆土地之繼承及分割登記，使楊梅所
承辦公務員將該不實之繼承事項登載於職務上所掌之土地登記簿
公文書上，除將原判決附表編號一四、一五之土地應有部分登記
為乙○○、江清妹共有外，其餘土地均登記為乙○○所有，足生
損害於地政機關對於土地所有權變動登記管理之正確性及葉阿榮
繼承人之權利。（二）原判決事實二所載與丙○○（未經起訴）
共同基於概括犯意：１、盜用乙○○之印章，接續偽造乙○○名
義，表示願將原判決附表編號六五、六六、六七之土地三筆，為
丙○○設定本金最高限額新台幣（下同）一千萬元抵押權之土地
登記申請書及抵押設定契約書等私文書，於八十七年五月四日提
出楊梅所行使，辦理抵押權設定登記；２、盜用乙○○之印章，
接續偽造乙○○名義，表示願將原判決附表編號六八至七０之土
地三筆，為丙○○設定本金最高限額三百萬元抵押權之土地登記
申請書及抵押設定契約書等私文書，於八十七年七月六日提出楊
梅所行使，辦理抵押權設定登記；３、盜用乙○○之印章，偽造
乙○○名義，表示願意變更登記甲○○為抵押債務人之土地登記
申請書及他項權利變更契約書等私文書，於八十七年七月十四日
提出楊梅所行使，辦理抵押權變更登記，先後使楊梅所承辦公務
員，將上開不實事項，登載於職務上所掌之土地登記簿公文書上
，均足生損害於地政機關對於土地物權變動登記管理之正確性及
乙○○等情。並以第一審誤認辦理不實之繼承登記部分，甲○○
、乙○○與丙○○為共同正犯，有所未洽，因而撤銷第一審關於
甲○○部分之判決，改判依牽連犯從一重論處甲○○共同連續行
使偽造私文書，足以生損害於公眾及他人罪刑，固非無見。
惟查科刑判決書記載之犯罪事實，為論罪科刑適用法律之基礎，
故凡於適用法律有關之事項，必須詳加認定明確記載，然後於理
由內敘明犯罪事實所憑之證據及其認定之理由，使事實與理由互
相一致，方為合法。（一）關於原判決事實一部分：按偽造私文
書罪之所謂足生損害，係指他人事實上有因此受損害之虞而言。
原判決既認葉阿榮之繼承人原有葉水來、林葉四妹、江葉布妹及
劉葉滿妹四人，並由徐二妹等三十六人為再轉繼承人，其中乙○
○、江清妹均再轉繼承自江葉布妹（見原判決第二頁第八至十六
行）；乃又認甲○○與乙○○偽造不實之繼承系統表、切結書、
分割協議書，申辦繼承及分割登記，將原判決附表編號一四、一
五之土地應有部分登記為乙○○、江清妹共有外，其餘土地均登
記為乙○○所有，係足生損害於包括乙○○、江清妹在內之葉阿
榮繼承人之權利（見原判決第四頁第二行），事實欄之記載前後
已欠一致。又理由欄對於乙○○、江清妹如何因之有受損害之虞
，亦未說明認定之依據及理由，併有理由不備之違背法令。（二
）關於原判決事實二部分：１、原判決事實欄認甲○○與丙○○
係共同偽造相關私文書，先後辦理本金最高限額一千萬元抵押權
設定登記、本金最高限額三百萬元抵押權設定登記及變更甲○○
為抵押債務人之變更登記等情；惟理由欄僅就設定抵押權部分，
說明甲○○與丙○○二人有犯意聯絡及行為分擔，應為共同正犯
（見原判決第一一頁倒數第六至八行、第一二頁第五至七行），
對於辦理變更登記部分，並未說明認定之依據及理由，已有理由
不備之違背法令。２、原判決事實欄記載甲○○係辦理繼承登記
時偶遇丙○○，告知原判決附表所示之土地待售，並帶領丙○○
前往新屋鄉查看土地坐落位置，丙○○因此得知該土地係以非法
手段辦理繼承登記，仍有意購買，且惟恐生變，乃有共同偽造相
關私文書辦理抵押權設定登記及變更登記犯行等情（見原判決第
四頁第三至七行）；但理由欄對於丙○○指訴係受甲○○與乙○
○共同詐欺始行購買該土地時，則以丙○○於八十七年五月六日
買受如原判決附表所示之土地，未事先查看土地坐落，查訪土地
共有人情形，及有無其他權利爭執，即率然於一天之內決定全數
購買，非事理之常等情（見原判決第一六頁第九至十一行）。對
於丙○○於購買土地之前，有無至現場查看一節，事實之認定及
理由之說明顯有不符，亦有理由矛盾之違誤。從而，檢察官及甲
○○上訴意旨指摘原判決關於甲○○部分違背法令，尚非全無理
由，應認原判決該部分有撤銷發回更審之原因。至原判決理由貳
關於甲○○不另為無罪諭知部分（即詐欺部分），基於審判不可
分之原則，應併予發回。又台灣桃園地方法院檢察署以甲○○另
有偽造文書等犯行而移送併辦部分（九十一年度偵字第一二九八
一號、九十二年度偵字第一０七五號），案經發回，應併注意，
附此敘明。
二、駁回部分（即乙○○部分）：
按刑事訴訟法第三百七十六條所列各罪之案件，經第二審判決者
，不得上訴於第三審法院，法有明文。本件被告乙○○被訴涉犯
刑法第三百三十九條第一項詐欺取財罪部分，核屬刑事訴訟法第
三百七十六條第四款之案件，依上開說明，既經第二審判決，自
不得上訴於第三審法院。檢察官竟復對此部分提起上訴，顯為法
所不許，應予以駁回。
據上論結，應依刑事訴訟法第三百九十五條前段、第三百九十七
條、第四百零一條，判決如主文。
中    華    民    國  九十五  年    五    月    四    日
                      最高法院刑事第九庭
                          審判長法官  陳  正  庸
                                法官  賴  忠  星
                                法官  王  居  財
                                法官  林  開  任
                                法官  林  立  華
      本件正本證明與原本無異
                                      書  記  官
中    華    民    國  九十五  年    五    月    九    日
                                                      v


司法院資訊處製作；財團法人民間司法改革基金會備份。
